【裁判字號】    98,訴,191
【裁判日期】    990302
【裁判案由】    違章建築
【裁判全文】
高雄高等行政法院判決
                                     98年度訴字第191號
                                 民國99年2月9日辯論終結
原      告  甲○○
            乙○○
            丙○○○
            丁○○
            戊○○
            己○○
            庚○○
            辛○○
            壬○○
共      同
訴訟代理人  劉榮治  律師
被      告  嘉義縣政府
代  表  人  癸○○  縣長
訴訟代理人  子○○
上列當事人間違章建築事件，原告不服內政部中華民國98年2月
27日台內訴字第0970185210號訴願決定，提起行政訴訟，本院判
決如下：
    主  文
原告之訴駁回。
訴訟費用由原告負擔。
   事實及理由
一、程序事項：
    本件被告代表人原為陳明文縣長，於本院審理中變更為癸○
    ○縣長，並聲明承受訴訟，核無不合，應予准許。
二、事實概要︰
    緣原告所有坐落於嘉義縣阿里山鄉○○段○○○○○段)117-
    3、117-4及117-14地號國有土地上7棟違章建築物（下稱系
    爭7棟建物），嘉義縣阿里山鄉公所（下稱阿里山鄉公所）
    於民國97年7月3日以阿鄉財字第0970006125號函檢附違章建
    築查報單向被告查報，該3筆地號土地上之建築物，違建類
    別係屬新建，使用分區係屬山坡地保育區，完成程度已完成
    100%。被告乃派員赴實地勘查結果，認定系爭7棟建物高度
    為第3層約10.5公尺，係屬已完成建造程度100%之建築物，
    違反建築法第25條規定，未依法領得建築執照即擅自建造為
    違章建築，被告乃以97年7月29日嘉府城違字第0970109581
    號違章建築拆除裁處書通知原告，依建築法及違章建築處理
    辦法認定為違章建築，應予拆除，且依法不得補辦建造執照
    手續，被告另定拆除時間執行拆除等語。原告不服，提起訴
    願，經遭決定駁回，遂提起本件行政訴訟。
三、本件原告主張︰
（一）本件系爭7棟建物之基地坐落於鄉○○段117之3、117之4
      、117之14號等3筆土地，原告甲○○於80年6月向阿里山
      鄉公所承租（80年以前為甲○○之父開墾承租數十年），
      於83年6月取得地上權登記，原告甲○○隨即搭建系爭7棟
      建物，阿里山鄉公所於84年11月8日以阿四鄉財經字第787
      3號查報違章建築，以原告甲○○為違章建築人，對甲○
      ○開立「違章建築拆除通知單」，作出行政處分，此兩造
      所不爭執。又樂野段117地號土地，原係原告甲○○之先
      祖山胞開墾種殖居住之緣故地(山胞保留地)，嗣於66年6
      月再由原告甲○○之父陽顯勒與阿里山鄉公所辦理承租，
      訂立「臺灣山地保留地租地造林契約書」承租造林居住使
      用，於72年間，政府同意被告劃設「阿里山公路石桌服務
      區」，辦理「石桌服務區地上物」補償時，將樂野段117
      地號土地分割出同段117之3、117之4、117之14地號3筆土
      地，仍由原告甲○○於80年6月13日繼續承租使用，並於
      82年依原住民保留地開發管理辦法向阿里山鄉公所申請上
      開3筆土地設定地上權，經被告核准，於83年6月27日取得
      地上權登記，依合法登記之地上權，權利人對他人土地上
      有建築物或其他工作物為目的而使用其土地之權（民法第
      821條），旋即於83年9月籌資興建7棟鋼骨磚造房屋，有
      阿里山鄉公所91年9月10日阿鄉原字第0910007449號函所
      附地上權登記相關資料可資證明，足證建蓋系爭建物並非
      無權占用土地，非無可補照之實質違建。訴願決定書以系
      爭建物坐落系爭3筆土地之土地登記簿謄本，其土地所有
      權部分之「其他登記事項」欄位均顯示空白，非如原告所
      稱有該3筆地號土地之地上權云云，係未查前因事實，致
      認定未有地上權而興建房屋，實有誤會。
（二）又臺灣省政府於72年同意被告規劃之阿里山公路石桌服務
      區，73年由交通部公路總局玉山闢建工程處完成所有服務
      區土地規劃，惟○○○區○○○○○段117、118之1、118
      之2、118之3、118之4、118之6及120之3、120之4地號等
      土地未取得省政府撥用，致無法興建，被告遂於79年11月
      1日以79府建觀字第78812號函請示臺灣省政府是否興建，
      經臺灣省政府於80年1月2日以79府民胞字第118562號函示
      被告修正作業計劃內容改以輔導合作、共同或委託經營方
      式辦理，依照山胞保留地開發管理辦法第22條規定，擬定
      用地計劃。而原告甲○○已享有地上權，且已建蓋7棟建
      物之樂野段117之3、117之4、117之14號3筆土地，均在規
      劃之服務區範圍內，被告遂請原告先將土地放棄地上權登
      記，7棟房屋部分由原告以贈與被告然後再辦理補照方式
      辦理，先後於85年9月25日、30日由被告主任秘書陳武雄
      主持召開協調會與原告甲○○等協調，原告甲○○等依協
      調結果即被告之指示於86年4月10日先放棄地上權登記，
      被告再依委託經營計畫之規定於88年2月26日由阿里山鄉
      公所與甲○○訂立「阿里山公路樂野服務區原住民創住民
      創業委託經營合約書」（下稱委營契約），由原告甲○○
      取得委託經營權，房屋未辦補照之前仍由原告繼續占有使
      用，俟被告辦理補照方式取得建照，參與委託經營，作為
      檢修站等使用，由此可證系爭7棟建物僅是未完成補照之
      程序違建物，並非不能補照之實質違建，已明確認定。再
      查，系爭房屋之土地原為國有土地由臺灣省政府民政廳原
      住民委員會管理，於86年10月15日因被告規劃「阿里山公
      路石桌服務區」，原告放棄地上權始取得省政府同意撥交
      使用，被告始取得管理權，有土地登記簿謄本可證，而原
      告建築7棟房屋係在83年9月，係在被告取得管理權之前，
      訴願決定書之認定，顯與事實不合，建築物雖未取得建照
      ，應依事實審認得否補照，如得補照，即應先令補照，逾
      期不補照，始令拆除，被告之令拆除處分，顯然違法不當
      。
（三）原告依協調願將系爭7棟建物以贈與方式交被告辦理補照，
      再交原告委託經營管理（依石卓服務區計劃作為檢修站等
      使用，不必拆除），嗣因系爭7棟建物應由阿里山鄉公所
      或被告名義受贈與辦理補照，發生爭議未決，被告遂於90
      年8月8日召開「研商阿里山公路樂野服務區委託經營案，
      展延建照、雜照申請興建及開始經營之期限暨土地撥用建
      物處理事宜協調會第3次會議」並對系爭7棟建物之處理做
      成決議：「本件建築物屬違建既未經保存登記之房屋，依
      建管課表示：兩棟（8間）建物符合土地分區使用編定，
      係屬程序違建，如符合服務區專用計劃使用之用途，並以
      縣政府名義申請，可以補照合法使用。」「．．．其房屋
      建築造價總值約為748萬元，為免浪費，經與會人員充分
      討論獲得一致之共識，為有效利用資源起見，既屬程序違
      建，應可接受捐贈。」等語，有被告90年8月8日會議記錄
      可證。上開會議決議明顯指出「兩棟（8間）建物符合土
      地分區使用編定，係屬程序違建」，非實質違建，顯非不
      能補照，顯然不能因建築物屬被告即為可補照之程序違建
      ，而如屬老百姓就變成不能補照之實質違建。建築物既屬
      程序違建，並不能以所有人之不同作不同之認定，被告認
      為原告所有系爭7棟建物係「依法不得補辦建造執照手續
      之違章建築」，與上開認定顯然不符且自為矛盾。
（四）違章建築之拆除，依行政院80年12月2日台內80內字第383
      191號函文「應視其是否影響公共安全為原則，不影響公
      共安全者不必急於拆除，能合法化者儘可能輔導其合法，
      其以供違規使用者，為優先拆除」。另臺灣省政府86年4
      月8日檢修修正「臺灣省政府執行違章建築取締措施」第
      六執行計劃亦考量現況而訂優先順序，分「最優先拆除、
      優先拆除，其他應拆除」三類，系爭7棟建物經被告認定
      為「因屬未危及公共安全建物，故列入第二階段拆除」，
      有被告85年9月30日「石桌服務區計劃案土地處理事宜會
      議紀錄（二）」可證，被告即依法令判定系爭7棟建物未
      危及公共安全建物，故列入第2階段拆除，原告應受信賴
      保護，何以歷經13年後情勢並無改變，竟認為舊有之違建
      應先予拆除，顯有違前揭行政院及臺灣省政府之政令，被
      告之處分違法不當。
（五）阿里山公路沿線山地保留地早年已有部落聚集搭建房屋居
      住使用，後因歷經10、20年來經濟之演變，公路之開拓，
      觀光經濟農業之開發，沿途已存在許多舊有未取得建造之
      建築物，如同原告房屋，政府視此多年既存之事實，為發
      展山地經濟，照顧山地農民之生活，對人民賴以棲息生存
      之房屋，遂定有「阿里山公路沿線50公尺原住民保留地建
      築用地開發統一規劃」辦法處理，以解決未領照房屋之問
      題，所有既有舊建未領照之建築物，均因而緩延拆除，原
      告亦同為舊有建築物且非不能補照之建築物，何以獨令原
      告拆除，與情理法實有不合。被告命拆除違建應以有權處
      分建物之所有人為處分對象，查系爭7棟建物未取得建照
      ，未有所有權登記，原告甲○○對其所有部分其為原始建
      築人外，其餘房屋原告均非原始建築人，對建築物似無處
      分權，被告令其餘原告拆除，此處分依法不合，此部分應
      予撤銷。基上所陳系爭7棟建物為程序違建，非不得補照
      ，被告應先令原告申請辦理補照及依行政院函令延緩拆除
      ，被告未先踐行行政程序令補正，即令拆除，顯屬違法。
（六）另系爭7棟建物係於83年間所建，應屬舊違建。依88年6月
      29日內政部令修正至今有效之「違章建築處理辦法」第11
      條第1項及第2項規定：舊違章建築其有妨礙都市計畫、公
      共交通、公共安全、公共衛生、防空疏散、軍事設施、及
      對巿容觀瞻有重大影響者，得由直轄市縣（巿）政府實地
      勘查劃分左列地區分別處理：一、必須限期拆除地區。二
      、配合實施都市計畫拆遷地區。三、其他必須整理地區。
      前項地區經勘定後應函請內政部備查，並以公告限定於一
      定期間內拆遷或整理。查系爭7間房屋既屬舊違建（88年
      修正前所建），即應適用上開修正之法令辦理，查系爭7
      間房屋：並無妨礙都市計畫、公共交通、公共安全、公共
      衛生、防空疏散、軍事設施、及對巿容觀瞻有重大影響者
      之情形。被告並無實地勘查劃分地區分別處理，並函請內
      政部備查，及以公告限定於一定期間內拆遷或整理。依此
      規定被告及阿里山鄉公所以原告甲○○建屋未取得建照，
      認定為違章建築，處分拆除，此應係指違章建築處理辦法
      第2條之新違建而言，但舊違建之拆除有上開辦法第11條
      第1項及第2項特別規定，舊違建即應適用該規定，而不得
      再依同辦法第2條規定處理，否則同辦法第11條第1項及第
      2項之特別規定，即無意義，系爭7棟建物既屬舊違建，被
      告依違章建築處理辦法第2條規定，對原告甲○○作出拆
      除之行政處分，用法顯有違誤不當，應予撤銷。系爭7棟
      建物既屬舊違建，並無上述違章建築處理辦法第11條第1
      項及第2項規定之情形，被告處分拆除並無法律依據，其
      處分不合法應予撤銷。被告如認為系爭舊違建，有違章建
      築處理辦法第11條規定，被告應實地勘查劃分地區分別處
      理，並函請內政部備查，並以公告限定於一定期間內拆遷
      或整理，但被告均未踐行此行政程序，即逕行作出拆除之
      處分，依法不合，且嚴重違反行政程序法。
（七）阿里山鄉公所曾於84年11月8日阿四鄉財經字第7873號查
      報系爭7棟建物為違章建築，並對原告甲○○以「違章建
      築拆除通知單」，作出行政處分，被告應可強制執行，然
      迄今事隔14、15年之久未執行，依行政執行程序法第131
      條及行政執行法第7條之規定其請求權及行政執行期限為5
      年，逾期不得再執行，此為被告所承認。被告已於84年11
      月8日對系爭7棟建物作出違建拆除之行政處分確定，該處
      分請求權及執行權因時效消滅，已不得再執行，詎被告於
      時效消滅後竟復於97年7月29日對同一標的物、同一當事
      人、同一事實及理由、同一法律關係，再作出另一行政處
      分，重新計算時效，顯然違反一事不再理之原則，被告97
      年7月29日嘉府城違字第0970109581號違章建築拆除裁處
      書，顯然不生效力。
（八）另依被告主張對違章建築查報處分對象，認為係以查報當
      時有權拆除處分權人為處分對象，至該處分權人是否為實
      際興建之人，則非所問。則系爭7棟建物於84年11月8日阿
      里山鄉公所查報「當時」係認定為甲○○1人所搭建，而
      對甲○○作出拆除違章建築之處分（見阿里山鄉公所阿四
      鄉財經字第7873號違章建築拆除通知單），則違章建築之
      查報處分對象，既認為係以查報當時有權拆除處分權人為
      處分對象，至該處分權人是否為實際興建之人，則非所問
      ，系爭房屋查報當時為甲○○，而被告對甲○○以外之原
      告作出拆除之行政處分，顯然錯誤，該處分應予撤銷至為
      明顯。被告自承阿里山鄉公所97年6月16日阿鄉財字第097
      0005555號函查報違建人為原告等，但經被告審查認為違
      建人及所有違建物不明確，再請阿里鄉公所查明並請財稅
      局及民政處查明，均與本件原告不符，有被告所提附件11
      及12資料可稽，顯見被告認定原告均為違章建築者，並無
      確切證據。被告處分違建對象，顯然錯誤，該處分應予撤
      銷。
（九）原告甲○○取得之地上權塗銷，係因被告協商放棄，又原
      告另訴請被告依阿里山公路樂野服務區原住民創住民創業
      委託經營合約書」交付土地及辦理房屋補照訴訟，民事一
      審部分勝訴，二、三審因纏訟10多年終因契約期限屆滿而
      終止，致被改判敗訴，被告片面違約，原告甲○○被塗銷
      之地上登記，已訴請損害賠償回復地上權登記，現由臺灣
      嘉義地方法院98年度訴字第163號審理中。本件系爭7棟建
      物為程序違建，係可補照，此經被告副縣長主持及被告所
      屬交通局、建設局、地政局、財政局、工務局、民政局、
      法制課及阿里山鄉公所會同認定，有會議紀錄附卷可稽，
      該會議決議書並送達原告甲○○，原告甲○○已依決議履
      行，此決議非僅為內部關係，被告推翻全部單位共同一致
      之認定，改認系爭房屋為實質違建，實為違誤等情，並聲
      明求為撤銷訴願決定及原處分均撤銷。
四、被告則以︰
（一）按「建築物非經申請直轄市、縣（市）（局）主管建築機
      關之審查許可並發給執照，不得擅自建造或使用或拆除．
      ．．」為建築法第25條第1項所明定。建築物未依法取得
      主管建築機關審查許可並發給執照者，除法令另有規定外
      ，應屬違章建築物，系爭7棟建物未經被告審查許可及發
      給建築執照，依上開規定即屬違章建築物。
（二）原告97年8月13日提起訴願書內所檢附「他項權利證明書
      」係83年6月30日由嘉義縣竹崎地政事務所所核發文件，
      原告雖主張有地上權，但系爭7棟建物未依法申請建築許
      可，仍屬違章建築。況阿里山鄉公所於97年7月3日查報違
      章建築至被告時，被告查閱案內3筆土地之土地登記謄本
      所載，均無地上權設定資料，依民法第758條規定，不動
      產物權，依法律行為而取得、設定非經登記不生效力。上
      開土地登記謄本既無地上權設定資料（97年），意謂原告
      未取得土地所有權人或管理者同意，被告依法認定原告不
      具建築物起造人資格應不得補辦建造許可，依法並無違誤
      。
（三）至原告主張其依協調結果之指示於86年4月10日放棄地上
      權登記，被告再依委託經營計畫之規定於88年2月26日由
      阿里山鄉公所與原告甲○○訂立委營契約，由原告甲○○
      取得委託經營權，房屋未辦補照之前仍由原告繼續佔有使
      用乙節。上開糾紛係屬原告與阿里山鄉公所及被告民事爭
      執，業於97年10月14日經最高法院民事判決，然本件僅就
      樂野段117-3、117-4及117-14地號等3筆土地上7棟建築物
      進行是否為違章建築物作行政處分裁處認定，不涉及上開
      私權糾紛行為。
（四）被告97年7月29日嘉府城違字第0970109581號違章建築拆
      除裁處書認定為實質違建，非程序違建理由，本件前經84
      年11月8日經阿里山公所查報違章並經被告裁定為違章建
      築不得補辦建築許可，依法已完成行政處分程序，今97年
      7月29日嘉府城違字第0970109581號違章建築拆除裁處書
      係因行政程序法上公法請求時效超過5年，為顧及民眾權
      益影響及法制程序健全，再依違章建築處理辦法進行裁處
      。原告主張於83年已取得上權，然被告於84年作成違章建
      築裁處時，原告即可依所取得之合法地上權請領合法建築
      許可，歷經十多年仍無法取得，因合法建築許可之請領除
      取得地上權仍須符合相關建築法及土地管制規定，方符法
      制要件。本件系爭7棟建物原編定土地使用種類山坡地保
      育區交通用地及林業用地（84年違章建物裁處時），不符
      該土地使用管制規定，已裁定實質違建之行政處分。至被
      告97年違章建物裁處時，其土地編定為山坡地保育區特定
      目的事業用地，亦不符特定目的事業用地之土地使用管制
      規定，縱有地上權仍無法取得建築許可，是被告依法裁定
      為違章建築不得補辦建築許可，依法應無違誤。另原告主
      張被告曾於90年8月8日召開會議，並決議說明本件系爭違
      章建物為程序違建非實質違建部分。上開會議係被告內部
      行政單位會議，所作決議非對外作成行政處分，且違章建
      築是否屬程序違章或實質違章，應依建築法及相關規定審
      查是否符合規定，並非政策決定範圍。
（五）本件經阿里山鄉公所97年6月16日阿鄉財字第0970005555
      號函查報被告時，違建人認定為「庚○○、甲○○、黃李
      寶蓮、乙○○」；興建者為「葉慶淋（歿）、黃國利（歿
      ）、甲○○、乙○○」，經被告審查認為違建人及所有違
      章建物不明確，復請阿里鄉公所再予查明，並請嘉義縣財
      政稅務局及民政處協助查明，惟所查資料均有所出入。查
      台北市政府法規委員會北市法二字第09330460300號函，
      對違章建築之查報處分對象，認定查報當時有權拆除處分
      該違章建築之處分權人為處分對象，至於處分權人是否為
      實際興建之人，則非所問。本件經被告所屬民政處便簽表
      示，系爭建物所在土地（樂野段117-3、117-4地號），目
      前於訴訟程序中並提供民事判決供參，被告判斷訴訟當事
      人有實質處分權，故認定為違建人。且97年最高法院民事
      判決中，亦認原告就系爭房屋至今仍為直接占有人或使用
      借貸之貸與人（間接占有人），各對系爭房屋具事實上管
      領力。且縱違章建築強制拆除裁處書上記載之違章建築所
      有權人姓名不符，屬行政作業上應予更正之過失，並不能
      阻卻違章建築強制拆除之執行，內政部85年5月22日台內
      營字第8503450號函釋亦明，足資參照。
（六）有關原告主張系爭7棟建物係於83年間所建，應依88年6月
      29日內政部修正違章建築處理辦法第11條第1項及第2項規
      定，認定為舊違章乙節。惟上開辦法規定係中央主管建築
      機關考量地方財政及人力限制，授權地方政府針對違章建
      築之拆除執行，得依有無妨礙都市計畫、公共交通、公共
      安全、公共衛生等條件，自行訂定分期分區拆除計畫，且
      該條文第3項亦載明，對於上開地區之新舊違章建築之劃
      分日期，由地方政府自行訂定並報內政部備案。非原告所
      主張以修法時間認定是否為「舊違章」。然被告因人力及
      財力不足尚未依上開辦法訂定行政命令。新舊違章之認定
      ，僅地方政府執行拆除違章建築之順序依據，本件行政處
      分係對系爭7棟建物認定為「違章建築」作成違章建築行
      政處分，與原告所主張系爭7棟建物是否屬「舊違章」之
      認定無涉。又有關非都市土地範圍內之舊有合法房屋認定
      時間以該地區之土地使用編定日期為標準。嘉義縣非都市
      土地編定時間為75年11月1日，本件系爭建物為84年以後
      興建，非屬上開土地編定前已存在之建築物，故非屬舊有
      合法房屋。
（七）被告處理違章建物案件常有「納稅義務人」與有實質管領
      力之人不符，故對稅籍證明資料，被告於違建人認定時僅
      供參考，仍審慎判斷其他相關資料佐證以為認定。被告採
      認民事判決之訴訟當事人為違建人理由，因最高法院民事
      判決認定原告就系爭房屋仍為直接占或使用借貸之貸與人
      （間接占有人），各對系爭房屋具事實上管領力。且臺北
      市政府法規委員會北市法二字第09330460300號函及內政
      部85年5月22日台內營字第8503450號函，明釋違章建築之
      查報處分對象，查報當時認定以有權拆除處分該違章建築
      之處分權人為處分對象，至裁處後違建人有異動依上開函
      釋應屬行政程序更正作業。本件系爭7棟建物違章建築拆
      除裁處書備註載「台端上列擅自建造之建築物經查違反下
      列規定，依建築法及章建築處理辦法認定為違章建築，應
      予拆除」「前項執行拆除時間，由本府另行通知」。是本
      件違章建築拆除裁處書係對系爭建築物裁處認定為「違章
      建築物」，依上開函釋如裁處後違建人有異動，應屬行政
      程序更正作業。至被告於執行拆除前，對於執行拆除時間
      將另行通知，如違建人有異動，被告僅須完成行政程序更
      正通知手續益等語，資為抗辯，並聲明求為判決駁回原告
      之訴。
五、本件事實概要欄所載事實，業經兩造分明陳明在卷，並有阿
    里山鄉公所97年7月3日阿鄉財字第0970006125號函暨所附嘉
    義縣違章建築查報單、被告97年7月29日嘉府城違字第09701
    09581號違章建築拆除裁處書附卷及訴願卷可稽，洵堪認定
    。兩造所爭執者厥為被告認定系爭7棟建物為違章建築，是
    否合法？經查：
（一）按「建築物非經申請直轄市、縣（市）（局）主管建築機
      關之審查許可並發給執照，不得擅自建造或使用或拆除。
      」「本法所稱建造，係指左列行為：一、新建：為新建造
      之建築物或將原建築物全部拆除而重行建築者。．．．」
      「建築執照分左列四種：一、建造執照：建築物之新建、
      增建、改建及修建，應請領建造執照。二、雜項執照：雜
      項工作物之建築，應請領雜項執照。三、使用執照：建築
      物建造完成後之使用或變更使用，應請領使用執照。四、
      拆除執照：建築物之拆除，應請領拆除執照。」「起造人
      申請建照執照或雜項執照時，應備具申請書、土地權利證
      明文件、工程圖樣及說明書。」「違反第25條之規定者，
      依左列規定，分別處罰：一、擅自建造者，處以建築物造
      價千分之五十以下罰鍰，並勒令停工補辦手續；必要時得
      強制拆除其建築物。」分別為建築法第25條第1項、第9條
      第1款、第28條、第30條、第86條第1款所明定。次按「直
      轄市、縣（市）主管建築機關，應於接到違章建築查報人
      員報告之日起5日內實施勘查，認定必須拆除者，應即拆
      除之。認定尚未構成拆除要件者，通知違建人於收到通知
      後30日內，依建築法第30條之規定補行申請執照。違建人
      之申請執照不合規定或逾期未補辦申領執照手續者，直轄
      市、縣（市）主管建築機關應拆除之。」「依規定應拆除
      之違章建築，不得准許緩拆或免拆。」分別為違章建築處
      理辦法第5條、第6條所明定。而此辦法乃內政部依建築法
      第97條之2授權就違反該法之建築物之查報、拆除事務之
      處理所訂定，未逾越授權範圍，被告自應遵守。
（二）另按所謂違章建築，為建築法適用地區內，依法應申請當
      地主管機關之審查許可並發給執照方能建築，而擅自建築
      之建築物，前揭違章建築處理辦法第2條定有明文。又依
      建築法第1條規定：「為實施建築管理，以維護公共安全
      、公共交通、公共衛生及增進市容觀瞻，特制定本法。」
      足見違章建築處理辦法有關違建處理之規定，係因未依法
      申請主管機關審查許可之建築物，由於未經事先審查，無
      從確保建築物之安全且合於公共交通、衛生之需求及市容
      觀瞻，亦不利事後管理，故主管機關得依法查報，並分別
      情形命為補行申請執照或拆除，其目的除因公共安全外，
      尚有為公共利益而設。次按「一、所謂『實質違建』乃指
      未依『建築法』及『實施都市計畫以外地區建築物管理辦
      法』之規定，申領建築執照，擅自建造，且其建築行為有
      左列情事之一者：．．．（10）違反其他有關建築法令規
      定，無法於規定期限內申請補照者．．．。二、所謂『程
      序違建』乃指其建築物之位置、高度、結構、與建蔽率等
      均不違反當地都市計畫建築法令規定，且獲得土地使用權
      ，僅於程序上疏失，未領建築執照，擅自興工者而言。」
      經內政部64年10月17日台內營字第656943號函釋在案，該
      函釋乃內政部本於主管機關之地位，所為闡明法規原意及
      為簡化執行機關之個案行政裁量，所為釋示性及作為裁量
      準則之行政規則，核與建築法規定之意旨無違，本院亦予
      援用。
（三）本件原告未經許可，擅自於樂野段117-3、117-4及117-14
      地號等3筆土地上建造7棟高度為第3層約10.5公尺，係屬
      已完成建造程度100％之建築物等情，有前揭現場照片、
      被告違章建築拆除裁處書在卷可稽，被告未出具建築許可
      執照予原告，業據被告陳明在卷。又系爭7棟建物坐落之
      系爭3筆土地，土地登記簿係登載「編定使用種類：山坡
      地保育區特定目的事業用地」，並有系爭3筆土地之土地
      登記簿、土地建物查詢資料附於本院卷可按。是以，系爭
      7棟建物所坐落之土地，已劃定使用分區為山坡地保育區
      ，並變更編定使用種類為特定目的事業用地，故系爭建物
      不符特定目的事業用地之土地使用管制規定，原告自無從
      補正執照，揆諸前揭內政部64年10月17日台內營字第6569
      43號函釋意旨，系爭7棟建物為實質違建。而系爭7棟建物
      係屬鋼筋混泥土造，並無透空率，且完成度已達100％，
      自屬無法事後補正建築執照之實質違建，被告評定為實質
      違建並命應予拆除之處分，洵屬有據。
（四）原告雖主張系爭7棟建物於84年11月8日查報當時為查報處
      分對象原告甲○○，被告對原告甲○○以外之人作出拆除
      之行政處分，顯然錯誤云云。按房屋之拆除為一種事實上
      之處分行為，須有事實上之處分權者，始有拆除之權限，
      最高法院86年度台上字第2272號判決參照。是以房屋之拆
      除為事實上之處分行為，未經辦理所有權第一次登記之建
      物，僅所有人或有事實上處分權之人，方有拆除之權限，
      而違章建物坐落之土地所有權人非必為房屋所有人或有事
      實上處分權，亦非以納稅義務人為拆除之人。經查，原告
      甲○○之父即陽顯勒於66年向吳鳳鄉○○○○○○段117
      地號土地以供造林。72年樂野段117地號土地分割出同段
      117之3、117之4、117之14號系爭3筆土地。原告甲○○於
      80年6月13日續租系爭3筆土地，其於83年6月就系爭3筆土
      地辦畢地上權設定登記。訴外人葉慶淋於系爭3筆土地興
      建如附圖所示A1、A2建物，原告甲○○興建A3、A4建物，
      訴外人黃國利興建A5、A6建物，原告乙○○興建A7建物（
      A7含兩棟）嗣由原告丙○○○、己○○、戊○○、丁○○
      繼承A5、A6建物，系爭7棟建物坐落於系爭3筆土地，阿里
      山鄉公所與原告甲○○於88年2月26日就同段117之3、117
      之4、117之5、117之7、117之9、117之11、117之14、118
      之1、118之2、118之3、118之4、118之6、120之3、120之
      4號等14筆土地（包含系爭3筆土地）訂立委營契約，系爭
      14筆土地之所有人為中華民國、管理機關為被告，此經本
      院調閱臺灣嘉義地方法院93年度訴字第704號卷暨所附竹
      崎地政事務所土地複丈成果圖、嘉義縣阿里山鄉○○段土
      地堪測成果表在卷，並有土地登記謄本、委營契約附於本
      院卷足憑。足證系爭7棟建物原分別由原告甲○○、乙○
      ○、訴外人黃國利（丙○○○、己○○、戊○○、丁○○
      為其繼承人）及葉慶淋（葉慶淋於95年12月9日死亡，原
      告庚○○、辛○○及壬○○為其繼承人）所興建。又原告
      甲○○、乙○○、葉慶淋、丙○○○、丁○○、戊○○、
      己○○等7人於93年9月29日提起民事訴訟請求阿里山鄉公
      所及被告交付土地事件，經臺灣嘉義地方法院93年度訴字
      第704號判決，阿里山鄉○○○○○○○段土地予原告甲
      ○○。原告甲○○、葉慶淋、乙○○、丙○○○、丁○○
      、戊○○、己○○其餘之訴均駁回在案；原告甲○○、乙
      ○○、葉慶淋、丙○○○、丁○○、戊○○、己○○等7
      人不服，提起上訴，訴訟進行中葉慶淋於95年12月9日死
      亡，由原告庚○○、辛○○及壬○○承受訴訟，經臺灣高
      等法院臺南分院96年度重上字第1號判決，將臺灣嘉義地
      方法院原判決關於命阿里山鄉公所給付甲○○部分廢棄在
      案。原告渠等9人不服，提起上訴，經最高法院97年度台
      上字第2076號民事判決，認定原告渠等9人就系爭房屋至
      今仍為直接占有人或使用借貸之貸與人（間接占有人），
      各對系爭房屋具事實上管領力，並判決原告渠等9人之駁
      回確定在案。足見系原告渠等9人為系爭7棟建物之事實上
      處分權人，尚非原告1人，至為明確。準此，系爭7棟建物
      坐落系爭3筆土地雖係由原告甲○○與阿里山鄉公所簽訂
      委營合約，惟原告甲○○、乙○○、丙○○○、己○○、
      戊○○、丁○○、庚○○、辛○○及壬○○，係對系爭7
      棟建物有事實上處分權之人，依前揭說明，自有拆除之權
      限。況被告97年7月29日嘉府城違字第0970109581號違章
      建築拆除裁處書，係重新為實體審查，屬第二次裁決，自
      應以查核時即97年7月間之對系爭7棟建物有事實上處分權
      之人為處分相對人，尚非以84年11月8日違章建築拆除處
      分之相對人（即原告甲○○）為處分相對人，故被告於97
      年7月29日以查得系爭7棟建物有事實上處分權之人即原告
      渠等9人，作為97年7月29日嘉府城違字第0970109581號違
      章建築拆除裁處書之處分相對人，自無違誤。
（五）又按「本法所稱行政處分，係指行政機關就公法上具體事
      件所為之決定或其他公權力措施而對外直接發生法律效果
      之單方行政行為。」行政程序法第92條第1項定有明文。
      本件被告97年7月29日嘉府城違字第0970109581號違章建
      築拆除裁處書，係被告直接對原告等人應拆除違章建築之
      公法上事件所為的決定，並對原告產生應拆除違章建築之
      規制效果，符合前揭行政程序法第92條第1項之規定，為
      行政處分。而所謂重覆處分與第二次裁決，前者係行政機
      關以已有行政處分存在，不得任意變更或撤銷為原因，明
      示或默示拒絕當事人之請求，甚至在拒絕之同時為先前處
      分添加理由，均屬重覆處分，不生任何法律效果。後者係
      指行政機關重新為實體上審查並有所處置，但並未變更先
      前處分即所謂第一次裁決之事實及法律狀況，如有任何變
      更則非第二次裁決而為全新之處分（吳庚著行政法之理論
      與實用增訂7版第317頁參照）。查阿里山鄉公所84年11月
      8日八四阿鄉財經字第7873號違章建築查報單，查報，查
      報內容為「違建人：甲○○」「材料：鋼骨造；高度：2
      層約10-18公尺約1000平方公尺」，並經被告於同日併案
      以違章建築拆除通知單（現改為違章建築拆除裁處書）裁
      定為違章建築，並不得補辦建築許可，因其屬實質違建依
      法不得補辦建築許可。嗣後被告於97年7月29日以嘉府城
      違字第0970109581號違章建築拆除裁處書，係經阿里山鄉
      公所以97年7月3日阿鄉財字第0970006125號函檢附違章建
      築查報單向被告查報，被告乃派員赴實地勘查結果該7棟
      建築物，「材料：RC」「高度：第3層約10.5公尺」，係
      屬已完成建造程度100％之建築物，亦有阿里山鄉公所84
      年11月8日八四阿鄉財經字第7873號違章建築查報單、阿
      里山鄉公所97年7月3日阿鄉財字第0970006125號函暨所附
      嘉義縣違章建築查報單、被告於97年7月29日嘉府城違字
      第0970109581號違章建築拆除裁處書附卷可稽。則被告依
      據此勘查結果作出97年7月29日嘉府城違字第0970109581
      號違章建築拆除裁處書，認定系爭7棟建物為違章建築，
      且此通知書係重新為實體審查，亦係對原告應否拆除違章
      建物之公法上之事件所為的決定，查與第一次所為拆除處
      分之處分相對人及違章建築高度及材料均不同，依前揭說
      明，即屬第二次裁決，非重覆處置，核無違反一事不再理
      原則明。從而，原告主張被告84年11月8日違建拆除之行
      政處分確定，該處分請求權及執行權因時效消滅，已不得
      再執行，被告於時效消滅後於97年7月29日對同一標的物
      ，再作處分，顯然違反一事不再理之原則云云，並無可採
      。
（六）至原告主張其於82年依原住民保留地開發管理辦法向阿里
      山鄉公所申請上開就系爭3筆土地設定地上權，經被告核
      准，於83年6月27日取得地上權登記，原告建蓋系爭7棟建
      物並非無權占用土地，原告事後塗銷地上權，係因與被告
      協商而放棄，原告已訴請損害賠償並回復地上權登記，現
      由臺灣嘉義地方法院98年度訴字第163號審理中，故系爭7
      棟建物非不能補照之實質違建云云。惟查，原告甲○○對
      系爭3筆土地於83年6月27日雖曾取得地上權登記，原告於
      86年8月15日已拋棄上開地上權，此有土地登記簿附卷可
      稽，至為明確，故縱原告原屬有權使用上開系爭3筆土地
      ，然原告事後因塗銷地上權已屬無權占有系爭3筆土地，
      則被告97年作成原處分時，原告已塗銷上開地上權。況有
      關系爭7棟建物得否因地上權而占有國有地興建，係原告
      與被告間之私權糾葛，與系爭7棟建物在公法是否已取得
      合法興建之建物，係屬二事，自不得謂原告甲○○曾有權
      占有他人土地之建物即屬合法建築。再者，系爭3筆土地
      已編定為山坡地保育區特定目的事業用地，原告並不符特
      定目的事業用地之土地使用管制規定，縱原告回復地上權
      ，原告仍無法取得建築許可，堪認系爭7棟建物係實質違
      建。
（七）另原告主張雖系爭7棟建物於83年間興建，迄今已14、15
      年，在88年6月29日違章建築處理辦法第11條第1項及第2
      項規定之前興建，應認定為舊違章云云。惟查，臺灣省政
      府66年3月22日府建四字第8233號函釋內容為：「．．．
      二、建築法適用地區，依該法第3條規定為『實施都市計
      畫地區』、『實施區域計畫地區』、『經內政部指定地區
      』及『上列地區外之供公眾使用及公有建築物』。凡建築
      法適用地區，所有建築之建造，均應依法申領建造執照；
      依同法第73條規定，非經領得使用執照不准接水、接電或
      申請營業登記。至建築法於60年12月22日修正公布前之合
      法房屋依內政部63年3月8日台內營字第575150號函第2項
      規定四種文件（1.房屋謄本、建築執照或建物登記證明2.
      戶口遷入證明3.完納稅捐證明4.繳納自來水或電費證明）
      之一申請接水，接電或申請營業登記者，應依建築法適用
      時間認定其房屋是否合法，並依左列規定辦理：（一）實
      施都市計畫地區：應依當地都市計畫公布日期予以認定。
      在都市計畫公布前已有之原有房屋，可憑都市計畫公布前
      日期之4種文件之一辦理。．．．（二）實施區域計畫地
      區：依建築法第3條第3項規定，實施區域計畫地區之適用
      建築法範圍及管理辦法，由內政部定之，內政部已依上開
      規定於66年1月19日訂頒『實施區域計畫建築管理辦法』
      ，依該辦法第2條規定：『本辦法之適用地區，係指區域
      計畫範圍內已依區域計畫法第15條第1項劃定使用分區並
      編定各種使用地之地區』．．．。」由上開函釋內容可知
      ，在建築法適用之實施都市計畫地區，建築物是否為合法
      房屋，應依當地都市計畫公布日期予以認定；在都市計畫
      地區以外（實施區域計畫地區），建築物是否為合法房屋
      ，應依區域計畫及非都市土地使用編定公告日期予以認定
      。查系爭3筆土地坐落於非都市計畫區域內，嘉義縣非都
      市土地使用編定之公告日期為75年11月1日，有臺灣省各
      縣市都市土地使用編定公告日期表附於本院卷可稽。則依
      前揭臺灣省政府66年3月22日府建四字第8233號函公布，
     ，都市計畫地區以外(實施區域計畫地區)，建築物是否為
      合法房屋，應依區域計畫及非都市土地使用編定公告日期
      予以認定，即以嘉義縣非都市土地使用編定公告之日期75
      年11月1日，而查系爭7棟建物縱如原告所述83年建造，亦
      非於非都市土地使用編定公告前之合法建築物，自非屬舊
      有合法建物。又縱認原告前揭主張系爭7棟建物為83年建
      造為屬實，惟查嘉義市之新、舊違章建築劃分日期尚未訂
      定，亦據被告陳明在卷，自無新、舊違建之劃分。從而，
      原告主張系爭7棟建物於83年間興建，迄今已14、15年，
      在88年6月29日違章建築處理辦法第11條第1項及第2項規
      定之前興建，應認定為舊違章云云，自不足採。又原告主
      張被告原將系爭7棟建物列入第二階段拆除，歷經13年並
      無改變，原告應受信賴保護云云。原告於前揭地點建築系
      爭7棟建物既未申請許可，係違法行為甚明，此種違規自
      無信賴保護原則及平等原則之適用。原告復主張被告曾於
      90年8月8日召開協調會，決議系爭違建為程序違建，非實
      質違建云云。查被告於90年8月8日召開研商阿里山公路樂
      野服務區展延建、雜照申請與興建及開始經營之期限暨土
      地撥用事宜第三次協調會會議紀錄，記載系爭7棟建物為
      程序違建，固堪認定，然有關違章建築是否屬程序違章或
      實質違章之認定，應依建築法及相關規定審查是否符合規
      定，尚非依據協調會決議內容為認定標準，亦非政策決定
      範圍。再者，被告於97年重新作成原處分前，重新派員赴
      實地勘查結果系爭7棟建物，始認定系爭建物「材料：RC
      」「高度：第3層約10.5公尺」，係屬已完成建造程度100
      %之實質違建，而系爭建物未經申請主管建築機關之審查
      許可並發給執照，擅自建造、使用或拆除者，既為建築法
      第25條所禁止，違章建築處理辦法第5條、第6條就上開違
      章建築之查報、拆除復為明確之揭示，據此，被告就業經
      查報之違建自無緩拆或免拆之裁量權。原告主張被告曾於
      90年8月8日召開協調會，依決議內容系爭違章建物應為程
      序違建，非實質違建云云，亦不足採。
（八）綜上所述，原告前揭主張既不可採，則被告認定系爭違章
      建築，而以97年7月29日嘉府城違字第0970109581號違章
      建築拆除裁處書通知原告，經勘查實質違建部分依法不得
      補辦建造執照手續，應執行拆除等語，並無違誤；訴願決
      定予以維持，亦無不合；原告起訴意旨求為均予撤銷，為
      無理由，應予駁回。又本件事證已臻明確，兩造其餘攻擊
      防禦方法，核與判決結果不生影響，爰不逐一論述，附此
      敘明。
六、據上論結，本件原告之訴為無理由，依行政訴訟法第98條第
    1項前段、第104條、民事訴訟法第85條第1項前段，判決如
    主文。
中    華    民    國    99    年     3    月    2     日
              高雄高等行政法院第四庭
                          審判長法官  蘇  秋  津
                                法官  戴  見  草
                                法官  詹  日  賢
以上正本係照原本作成。
如不服本判決，應於判決送達後20日內向本院提出上訴書狀，其
未表明上訴理由者，應於提起上訴後20日內向本院提出上訴理由
書（須按對造人數附繕本）；如於本判決宣示或公告後送達前提
起上訴者，應於判決送達後20日內補提上訴理由書（須附繕本）
。未表明上訴理由者，逕以裁定駁回。
中    華    民    國    99    年     3    月    2     日

                              書記官  洪  美  智

司法院資訊處製作；財團法人民間司法改革基金會備份。
